臺灣雲林地方法院刑事判決　　　　　　　95年度交訴字第39號
公　訴　人　臺灣雲林地方法院檢察署檢察官
被　　　告　丙○○
選任辯護人　林再輝律師
上列被告因過失致死案件，經檢察官提起公訴（95年度偵字第20
71號），本院判決如下：
    主  文
丙○○犯業務過失致人於死罪，處有期徒刑貳年，減為有期徒刑
壹年。
    事  實
一、丙○○領有普通小型車駕駛執照，平日以駕駛預伴混凝車至
    工地從事混凝土灌漿工程，駕駛預伴混凝車為其附隨事務，
    係從事業務之人。丙○○於民國94年12月1 日上午7 時10分
    許，駕駛未懸掛車牌之預伴混凝車，搭載江陳彩惠、吳勇、
    周聰敏，沿雲林縣虎尾鎮○○里○○○ ○路由東往西方向行駛
    ，行經該道路22.4公里處，欲自158 公路右轉進入某產業道
    路之際，原應注意汽車駕人轉彎時，轉彎車應讓直行車先行
    ，而依當時天候晴、日間有自然光線、路面為柏油路面、乾
    燥、無缺陷及障礙物、視距良好，並無不能注意之情事，竟
    疏未注意讓直行車先行，即貿然右轉，適有同向在後而由林
    冠銘所騎乘之車牌號碼J62-5095號重型機車亦行經該路口，
    見狀閃煞不及，致其機車左把手處與丙○○所駕駛之上開預
    伴混凝車前方保險桿發生擦撞，因而人、車倒地，並向前跌
    落入水溝內，而受有顱內出血、基底骨骨折併頭部、臉部多
    處撕裂傷、肝臟破裂、脾臟破裂併嚴重出血、後腹腔出血、
    兩側血胸等傷害，經送財團法人天主教若瑟醫院急救（下稱
    若瑟醫院），仍於同日上午8 時15分許，因嚴重心因性、神
    經性休克而不治死亡。
二、案經雲林縣警察局虎尾分局報告臺灣雲林地方法院檢察署檢
    察官偵查起訴。
    理  由
壹、程序部分（證據能力之認定）：
一、按被告以外之人於審判外之言詞或書面陳述，除法律有規定
    者外，不得作為證據；又被告以外之人於檢察事務官、司法
    警察官或司法警察調查中所為之陳述，與審判中不符時，其
    先前之陳述具有較可信之特別情況，且為證明犯罪事實存否
    所必要者，得為證據，刑事訴訟法第159 條第1 項、第159
    條之2 分別定有明文。經查，本案證人戊○○、甲○○於警
    詢中之陳述係屬審判外之陳述，又查無其他較可信之特別情
    況，即無前開傳聞例外規定之適用，其等於警詢中之陳述自
    不具證據能力。
二、按被告以外之人於審判外之陳述雖不符刑事訴訟法第159 條
    之1 至之4 等4 條之規定，而經當事人於審判程序同意作為
    證據，法院審酌該言詞陳述或書面陳述作成時之情況，認為
    適當者，亦得為證據，刑事訴訟法第159 條之5 第1 項定有
    明文。而本院認定被告涉犯上開事實所憑之下列證據，均經
    被告及其辯護人於本院審理時表示對該等證據之證據能力不
    爭執，同意使用作為認定事實之依據；本院復審酌該等文書
    、陳述作成時，較無人情施壓或干擾之情形，以之作為證據
    亦屬適當，應認均有證據能力。
貳、實體部分：
一、訊據被告固不否認其於上開時、地確駕駛預伴混凝車，行經
    上開交岔路口，並見被害人林冠銘駕乘前揭重型機車摔落水
    溝之事實，惟矢口否認有何業務過失致死犯行，辯稱：我當
    時駕駛上開預伴混凝車靠右側路邊行駛，聽到左側有「呼、
    呼」聲音過去，因為我要右轉，所以一直注意右側後視鏡有
    無車輛通過，被害人係從我的左側超車後要閃過另部機車，
    才自行撞到路旁錏管（反光標誌）而跌落水溝，我的車沒有
    撞到被害人機車，我右轉後才下車救人，卻被誤認為被告，
    證人戊○○、甲○○當時均不在場云云。辯護意旨則以：證
    人戊○○、甲○○均未親眼目賭2 車擦撞之情形，所述有關
    現場散落物分布狀況與現場跡證不符，無足採信；又被告之
    預伴混凝車上並無任何與被害人機車擦撞之痕跡，而被害人
    機車左側後視鏡掉落在第2 根反光號誌左後方路面，可據以
    推斷係與第2 根反光號誌擦撞所致，與被告無關；再者，被
    害人機車上之刮擦痕均呈上下斜向，現場僅水溝壁留有明顯
    擦痕，路面上之刮地痕則不明顯，是否為此次車禍事故所留
    亦有可疑等語置辯。經查：
  (一)被告平日以駕駛預伴混凝車至工地從事混凝土灌漿工程，駕
    駛預伴混凝車為其附隨事務，係從事業務之人等情，業據被
    告於偵查中所自承（見偵查卷第9 頁），並與證人乙○○於
    本院證述之內容一致（見本院卷2第17頁），應堪認定。
  (二)證人戊○○於本院證稱：我當時騎乘機車在對向車道，距離
    案發路口約10公尺前，聽到「碰」一聲，不是車子滑地的聲
    音，而是相撞的聲音，之後，被告所駕駛的預伴混凝車右轉
    後停在橋頭，我知道被告是駕駛在內線車道向右轉彎進入產
    業道路，我靠近後，被告夫妻向我表示該年輕人騎車太快，
    我則回稱就算騎太快，也不能一下子就轉彎過去，被告之妻
    才說沒有注意看到等語（見本院卷2 第6 頁、第9 頁反面、
    第10頁反面），核與證人甲○○於本院亦證稱：我當時人在
    案發路口北邊約120 公尺處之田裡工作，我首先聽到的不是
    機車倒地聲，比較像是機車與車子相撞的聲音，我即回頭觀
    看，看到被害人機車在路面上打轉好幾圈，此時被告駕駛預
    伴混凝車正要轉彎進入農路，只轉了一點點尚未完全彎進去
    ，後來就停在快車道要轉入農路的這個地方等語（見本院卷
    2 第11頁、第13頁、第16頁），大致相符；而戊○○、甲○○與被告均無仇隙，甲○○更與被告同為雲林縣虎尾鎮西屯
    里「大屯」地區之人，此觀被告與甲○○之年籍資料自明，
    被害人與戊○○、甲○○則無「同村庄」之情緣，僅當時騎
    車路過之人，其2 人並無刻意偏坦被害人之理由，是其等對
    被告不利之證詞已乏誣陷之可能性；況且，觀諸戊○○、甲○○上開證述內容，均僅在場目賭被害人機車倒地，未有親
    見被告所駕駛之預伴混凝車實際撞擊被害人機車之情事，衡
    情，倘該2 人果欲構陷被告，以該2 人對案發現場之熟悉程
    度，大可為目賭2 車實際擦撞之證詞，然而，戊○○、甲○○之證述內容並無跨大渲染之情，顯見該等證詞尚屬客觀可
    信，堪認被告當時並非駕駛預伴混凝車靠右行駛於路邊，而
    係於行駛快車道欲右轉時，未注意右側來車而與被害人機車
    擦撞之事實甚明。
  (三)依卷附道路交通現場圖所載，被害人機車倒地後之刮地痕長
    約13.08 公尺（1.15+8.9+0.73+2.25=13.03），起始點距路
    緣邊線右側約0.5 公尺，非在快車道上，（見相字卷第16頁
    ），顯見該處為被害人機車初始倒地之位置，被害人當時並
    非在快車道上騎乘機車；復參酌被害人機車倒地後，向右側
    倒靠停止於水溝內，車損情況略為右側後方扶手板刮擦痕23
    公分、右側後方護板刮擦痕35公分、右側手把刮擦痕、右側
    護罩刮擦痕13公分、右側剎車手把刮擦痕、擋風板右側下方
    刮擦痕25公分、右側燈罩刮擦痕31公分等情，有道路交通事
    故現場照片（見相字卷第5 、10頁）、雲林縣警察局虎尾分
    局95年10月26日虎警偵字第0950012844號函暨所附之現場勘
    察報告1 份、照片多幀在卷可憑（見本院卷1 第54 -97頁）
    ，而刮地痕、刮擦痕均為堅硬物體與地面磨損所留之痕跡，
    此乃吾人之一般生活經驗，據此足認被害人機車遭撞擊後，
    係向右倒地。
  (四)被害人機車車體除上開右側之刮擦痕外，僅於煞車手把「左
    側」及車牌「左側」留有擦撞痕跡，業據本院勘驗在卷（見
    本院卷1 第129 頁），並有現場照片2 幀在卷可稽（見相字
    卷第10頁），應堪認定；觀諸被害人機車左側煞車手把之受
    損痕跡僅有1 處略呈圓形之「斷面」，有現場照片可證（見
    相字卷第10頁下方照片及本院卷1 第135 頁下方照片），對
    照同車右側煞車手把之受損痕跡則呈大片斜向之「擦痕」，
    亦有現場照片可佐（見本院卷1 第133 頁下方照片），足認
    被害人機車左側煞車手把之斷面痕跡係遭外力撞擊所致，而
    非與地面或水溝牆壁磨擦所生；臺灣省嘉雲區車輛行車事故
    鑑定委員會及國立交通大學鑑定結果均同此認，前者鑑定結
    果略為：「依據林機車（即被害人機車）左手把前方之煞車
    桿外側有刮損及左側後視鏡鐵桿外側留有刮擦痕跡，此應非
    倒地刮擦地面或跌落水溝所造原，是外力介入所造成，研判
    應是肇事時，機車左側煞車桿及左側後視鏡部位與另一部呈
    直角之金屬車體右右側某部分擦撞時所產生之刮損痕跡」等
    語；後者則敘明：「機車右倒滑行並以座墊撞彎路旁反光標
    桿後，始掉落排水溝，則左側把手垂直方向破損與煞車桿末
    端鋁材外刮狀，推斷係觸擊直立狀銳角物體所致」等語，此
    有臺灣省嘉雲區車輛行車事故鑑定委員會95年6 月13日嘉雲
    鑑950307字第0955802189號函及國立交通大學96年10月1 日
    交大管運字第0960014687號函各1 份在卷可參（見偵查卷第
    16頁及本院卷2 第74頁），附此敘明。
  (五)被害人機車左煞車桿之高度與被告當日所駕駛之預伴混凝車
    前方保險桿高度相同，經由與被害人體重相仿之人坐於機車
    上測量之結果，該煞車桿之高度亦與預伴混凝車前方保險桿
    之高度一致各情，業經本院於96年2 月1 日勘驗明確，有刑
    事勘驗筆錄1 份及照片2 幀在卷可查（見本院卷1 第129 頁
    反面、第141 頁），應認屬實；佐以被告當時確駕駛預伴混
    凝車在該路口右轉，而戊○○、甲○○均因在場聽聞車輛之
    撞擊聲後，始轉向案發現場查看，被害人機車左煞車手把留
    有遭直立狀銳角物體撞擊而產生垂直方向之斷面之事實，業
    經本院認定如前，綜此，被告當時所駕駛之預伴混凝車前方
    保險桿處確有與被害人所騎乘之機車左煞車桿撞擊，致機車
    倒地後始跌落水溝甚明。
  (六)按汽車行駛至交岔路口時，轉彎車應讓直行車先行，道路交
    通安全規則第102 條第1 項第7 款定有明文。而依當時天候
    晴、日間有自然光線、路面為柏油路面、乾燥、無缺陷及障
    礙物、視距良好，並無不能注意之情事，有道路交通事故調
    查報告表(一)、(二)在卷可憑（見相字卷第16-17 頁），參以被
    告考領有合格之之普通小客車駕駛執照，有證號查詢汽車駕
    駛人資料1 紙在卷可按，被告於警詢及本院審理時復供承當
    時為53歲、國小畢業、正駕駛預伴混凝車欲至雲林縣西螺鎮
    為建築工地從事灌漿工程之智識程度，其對上開規定自不得
    諉為不知，竟疏未注意後方右側來車而貿然右轉致撞擊被害
    人機車，自有應注意、能注意而未注意之過失；另被害人因
    本交通事故受有顱內出血、基底骨骨折併頭部、臉部多處撕
    裂傷、肝臟破裂、脾臟破裂併嚴重出血、後腹腔出血、兩側
    血胸等傷害，經送若瑟醫院急救，仍於同日上午8 時15分許
    ，因嚴重心因性、神經性休克而不治死亡，亦經臺灣雲林地
    方法院檢察署檢察官督同法醫師相驗明確，並製有相驗屍體
    證明書、驗斷書、勘驗筆錄各1 份及若瑟醫院94年12月1 日
    字第9409017 號診斷證明書1 紙在卷足憑（見相字卷第22、
    25-39 頁），顯見被告上開過失行為與被害人之死亡間，有
    相當因果關係。
  (七)至被告辯稱：證人戊○○、甲○○當時均不在場，被害人係
    騎乘機車自其左側超車，為閃避突從產業道路出來之另部機
    車，始自行撞擊路旁反光標誌，此可由被害人機車左側後視
    鏡掉落在第二根反光號誌左後方路面為證，且被害人機車上
    之擦痕呈上下斜向，現場僅水溝壁留有明顯擦痕，路面上之
    刮地痕則不明顯，是否為此次車禍事故所留可疑云云。惟查
    ，證人戊○○、甲○○於本院均證述其等於案發當日在場，
    亦看見對方在場等語，並互核一致；且其2 人對案發時，被
    告所駕駛之預伴混凝車上除被告外，尚有被告之妻江陳彩惠
    、吳勇、周聰敏3 人一情，亦與證人江陳彩惠、吳勇、周聰
    敏於警詢中證述之情節相符（見警卷第16、18、21頁），而
    戊○○、甲○○於本院96年2 月6 日審理時，迄案發當時之
    94年12月1 日，已逾1 年餘，仍能就當時在場之人與其於警
    詢中之證述一致（雖無證據能力，但能用以彈刻其等證詞之
    可信度），顯見其等若非確實在場，絕無法為如此一致之證
    詞，被告該部分之辯解，已難令人置信；其次，上開道路交
    通現場圖為雲林縣警察局交通警察隊於94年12月1 日即案發
    當日，前往案發現場實地觀察所製作，當時應屬清晰可見並
    與本案有重要關聯，始經繪入現場圖中，被告空言辯稱該刮
    地痕非本案車禍事故所留，自無所據；再者，被害人機車之
    刮地痕始於案發路口，業如前述，該處為被害人機車遭撞擊
    後之倒地處，距第1 、2 根反光標誌尚遠，且機車左煞車桿
    為本案之撞擊點，亦敘如前，而依現場圖所示（見相字卷第
    16頁），反光標誌均在由東往西方向車道之右側路緣，依被
    害人當時之行向，絕無可能以其左煞車桿撞擊反光標誌後，
    始倒地、滑行，足認被告所辯被害人係以其機車左煞車把撞
    擊反光標誌後跌落水溝乙節，不可採信；末以，倘認被告於
    本院辯稱其當時係駕駛預伴混凝車沿158 公路外側車道之路
    邊邊線為中心行駛（見本院卷2 第60頁反面）等情屬實，則
    依其辯解內容，被害人自其左側超車而倒地，其刮地痕之起
    點應在路邊邊線左側之快車道上，惟本案被害人機車之刮地
    痕均在路邊邊線右側，益證其上開所辯純屬卸責之詞，委無
    足採。
  (八)綜上所述，本案事證明確，被告過失致死犯行，應堪認定。
二、新舊法比較：
    被告行為後，刑法於95年7 月1 日起施行（下稱新法，修正
    前則稱舊法），其中修正後刑法第2 條乃關於新舊法比較適
    用之準據法，其本身無關行為可罰性要件之變更，故新法施
    行後，如涉及比較新舊法問題，應逕依修正後刑法第2 條第
    1 項規定，為「從舊從輕」之比較（最高法院95年度第8 次
    刑事庭會議決議意旨參照）。又所謂「法律變更」與法律修
    正之概念有別；所謂法律變更應係指因法律修正而「刑罰」
    有實質之更異而言（如修正後新舊法法定本刑輕重變更或犯
    罪構成要件寬嚴不同），始有依刑法第2 條規定為準據法而
    比較適用新法或舊法之問題。如新舊法處罰之輕重仍然相同
    （例如僅形式上修正法律用語或條次移列），並無有利或不
    利之情形，即無適用上開規定為比較之餘地，自應依一般法
    律適用之原則，適用現行、有效之裁判時法論處（最高法院
    95年度台上字第5589、5669、6519號判決意旨參照）。經查
    ：
  (一)修正前刑法第33條第5 款規定：「罰金：1 元以上。」修正
    後該款規定「罰金：新台幣1000元以上」，是比較新舊法結
    果，以舊法較有利於行為人。
  (二)修正前刑法第276 條第2 項所定罰金刑提高為10倍（原貨幣
    單位為銀元，並為新臺幣之3 倍，故折換為新臺幣結果提高
    為30倍），修正後刑法施行法增定第1 條之1 規定：「中華
    民國94年1 月7 日刑法修正施行後，刑法分則編所定罰金之
    貨幣單位為新臺幣。刑法分則編未修正之條文定有罰金者，
    自94年1 月7 日刑法修正施行後，就其所定數額提高為30
    倍」，被告行為前後罰金本刑實際上均提高為30倍，並無有
    利或不利之情形，應適用現行、有效之裁判時法論處。
三、論罪科刑：
  (一)被告平日以駕駛預伴混凝車至工地從事混凝土灌漿工程，駕
    駛預伴混凝車為其附隨事務，係從事業務之人，核其所為，
    係犯刑法第276 條第2 項之業務過失致人於死罪。
  (二)本院審酌被告以駕駛預伴混凝車為業，對於駕駛車輛行駛於
    道路更需有高於一般人之注意，竟疏未注意右側來車即貿然
    右轉，致撞擊被害人機車致其斷送寶貴生命，並造成被害人
    家屬無法挽回之遺憾及精神上之損害，過失情節非輕，復於
    犯後否認犯行，不能知錯，且迄今未與被害人家屬達成和解
    、賠償損害，惟念其前無科紀錄，有臺灣高等法院被告前案
    紀錄表1 份在卷可憑，素行尚可，僅國小畢業之教育程度等
    一切情狀，量處如主文所示之刑。
  (三)按犯罪在96年4 月24日以前者，除另有規定外，有期徒刑、
    拘役或罰金，減其刑期或金額2 分之1 ，並應於判決主文同
    時諭知其宣告刑及減得之刑，中華民國九十六年罪犯減刑條
    例第2 條第1 項第3 款、第7 條分別定有明文。而本案被告
    之犯罪時間為94年12月1 日，係在96年4 月24日以前，所犯
    之罪不在中華民國九十六年罪犯減刑條例第3 條所列不得減
    刑之列，雖其宣告刑超過1 年6 月，亦應依上開規定，於裁
    判時依法減其宣告刑2 分之1 為如主文所示。
據上論斷，應依刑事訴訟法第299 條第1 項前段，刑法第2 條第
1 項前段、第276 條第2 項，刑法施行法第1 條之1 第1 項、第
2 項前段，中華民國九十六年罪犯減刑條例第2 條第1 項第3款
、第7 條，判決如主文。
本案經檢察官丁○○到庭執行職務。
中　　華　　民　　國　　96　　年　　11　　月　　12　　日
                  刑事第四庭  審判長法  官  吳福森
                                    法  官  李淑惠
                                    法  官  曾鴻文
以上正本證明與原本無異。
如不服本判決，應於判決收受後10日內，向本院提出上訴狀（須
附繕本）。
                                    書記官  顏錦清
中　　華　　民　　國　　96　　年　　11　　月　　12　　日
附錄本案論罪科刑法條：
中華民國刑法第276條
因過失致人於死者，處2 年以下有期徒刑、拘役或2,000 元以下
罰金。
從事業務之人，因業務上之過失犯前項之罪者，處5 年以下有期
徒刑或拘役，得併科3,000 元以下罰金。
